臺灣臺中地方法院民事判決
110年度訴字第1244號
原      告  古朗志  


訴訟代理人  洪明儒律師
複代理人    陳亞暄律師
被      告  古進福  


            古進貴  
            古進富  
            古清和  

            古敬程  
上列當事人間請求分割共有物事件，本院於民國111年2月25日言
詞辯論終結，判決如下：
    主      文
兩造共有坐落臺中市○○區○○○段○○地號土地，依附圖一、附表二
所示方式分割。
訴訟費用由兩造按附表一所示比例負擔。
    事實及理由
壹、程序方面：
    被告古敬程經合法通知，無正當理由，未於言詞辯論期日到
    場，核無民事訴訟法第386條各款所列情形，爰依原告聲請
    ，由其一造辯論而為判決。
貳、實體方面：
一、原告主張：坐落臺中市○○區○○○段00地號土地（下稱系爭土
    地）為兩造分別共有，應有部分如附表一所示。系爭土地無
    地上物，作農耕使用，並無不能分割之情事，共有人間亦未
    定有不分割期限之約定，惟兩造協議分割無果，爰依民法第
    823條第1項、第824條之規定，訴請分割系爭土地。伊與被
    告古敬程為兄弟，被告古清和為伊及被告古敬程之叔叔，被
    告古進福、古進貴、古進富三兄弟則為伊之堂叔。兩造就系
    爭土地有分管契約，就大約如附圖一編號A所示土地，約定
    由伊及被告古清和、古敬程使用，另就大約如附圖一編號B
    、C、D所示土地，約定由被告古進福、古進貴、古進富使用
    。因伊及被告古敬程無務農需求，且伊及被告古清和、古敬
    程另共有相鄰同段17地號土地，該17地號土地業經本院110
    年度訴字第1245號判決變價分割，希望將附圖一編號A所示
    土地變價，價金由伊及被告古清和、古敬程依應有部分比例
    分配，請求將系爭土地分割如附圖一、附表二所示等語。
二、被告方面：
(一)被告古進福、古進富、古進貴則以：同意分割系爭土地，同
    意附圖一、附表二所示分割方案，同意原告所述之系爭土地
    分管情形等語。
(二)被告古清和則以：同意分割系爭土地，同意附圖一、附表二
    所示分割方案，同意將附圖一編號A所示土地變價，價金由
    伊及原告、被告古進程依應有部分比例分配，希望系爭土地
    能與同段17地號土地一起變賣等語。
(三)被告古敬程未於言詞辯論期日到場，亦未提出準備書狀作何
    聲明或陳述。
三、本院之判斷：　　
(一)按各共有人，除法令另有規定外，得隨時請求分割共有物。
    但因物之使用目的不能分割或契約訂有不分割之期限者，不
    在此限，民法第823條第1項定有明文。原告主張系爭土地為
    兩造分別共有，各共有人應有部分如附表一所示，及各共有
    人間並無不得分割之約定，惟就分割方法無法達成協議等情
    ，為到庭之兩造所不爭執，並有土地登記謄本及地籍圖附卷
    可憑（見本院卷第29至31、381至383頁），堪信真實。
(二)又每宗耕地分割後每人所有面積未達0.25公頃者，不得分割
    。但有下列情形之一者，不在此限：四、本條例中華民國89
    年1月4日修正施行前之共有耕地，得分割為單獨所有；前項
    第3款及第4款所定共有耕地，辦理分割為單獨所有者，應先
    取得共有人之協議或法院確定判決，其分割後之宗數，不得
    超過共有人人數，農業發展條例第16條第1項第4款、第2 項
    亦有明定。查，系爭土地使用分區為特定農業區農牧用地，
    屬農業發展條例第3條第11款所稱之耕地，另系爭土地係89
    年1月4日農業發展條例修正施行前之6人共有耕地，該時被
    告古進福、古清和即為系爭土地共有人，原告及被告古敬程
    於105年11月11日因贈與，被告古進富、古進貴於108年5月2
    1日因贈與，而分別登記為共有系爭土地等情，有臺中市豐
    原地政事務所函文、臺中市政府都市發展局函文、異動索引
    查詢資料在卷可稽（見本院卷第55至56、65至66、385至388
    頁），系爭土地自得分割為單獨所有，而不受每筆土地面積
    需達0.25公頃之限制。且依兩造提出之分割方案，系爭土地
    分割後，土地宗數並未超過6筆，其分割合於上開農業發展
    條例第16條第1項第4款、第2項規定。此外，系爭土地並無
    因物之使用目的而不能分割之情形，則原告訴請裁判分割系
    爭土地，於法並無不合。
(三)次按共有人因共有物分割之方法不能協議決定，而提起請求
    分割共有物之訴，應由法院依民法第824條命為適當之分配
    ，不受任何共有人主張之拘束；惟定共有物分割之方法，固
    可由法院自由裁量，但仍應斟酌各共有人之意願、共有物之
    性質、價格、分割前之使用狀態、經濟效用、分得部分之利
    用價值及全體共有人之利益等有關情狀，定一適當公平之方
    法以為分割。經查：
  1.系爭土地設有東、西二道水泥田埂，西田埂東側土地，現由
    被告古進福、古進貴、古進富種植農作物使用，西田埂西側
    土地現況閒置，長滿雜草，又系爭土地乃經由設於相鄰同段
    4地號、17地號土地之道路對外通行等情，業經本院於110年
    9月14日會同兩造及臺中市豐原地政事務所測量人員至現場
    履勘，並製有勘驗筆錄及照片在卷可憑（見本院卷第187至2
    49頁），該地政事務所亦經本院囑託繪製複丈成果圖附卷可
    參（見本院卷第253頁）。而兩造就系爭土地原訂有分管契
    約，約定由被告古進福、古進貴、古進富使用西田埂東側土
    地，由原告及被告古清和、古敬程則使用西田埂西側土地一
    情，亦據原告及被告古進福、古進貴、古進富陳明在卷（見
    本院卷第168頁），且與本院勘驗時之系爭土地使用現況相
    符，應可採信。
  2.兩造就如附圖一、附表二所示之分割方案，均表示同意（見
    本院卷第348至349頁），可見該方案符合各共有人之意願及
    利益。且觀該方案約以上開西田埂為界，將東側如附圖一編
    號B、C、D所示土地，分別分歸被告古進貴、古進富、古進
    福單獨取得，且分割後之土地均臨路方便通行，另將西側如
    附圖一編號A所示土地，變價由原告及被告古清和、古敬程
    依原應有部分比例分配價金，核與共有人使用土地情形相合
    ，應屬妥適。
  3.又系爭土地約呈T字型之不規則狀，西北部與同段17地號土
    地相鄰，而該17地號土地為原告及被告古清和、古敬程共有
    ，原告前對被告古清和、古敬程提起分割共有物訴訟，經本
    院以110年度訴字第1245號判決該17地號土地變價分割確定
    ，有該判決附卷可稽（見本院卷第307至309頁）。是以將如
    附圖一編號A所示土地變價，並將所得價金依原應有部分比
    例分配予原告及被告古清和、古敬程，使該部分土地與相鄰
    同段17地號土地相同處理，可期發揮土地最大經濟效益，對
    原告及被告古清和、古敬程應屬有利。
  4.綜上，本院審酌兩造意願、利害關係、共有物使用狀況、分
    割後之經濟效用等一切因素，認分割方法以附圖一、附表二
    所示為適當，爰判決如主文第一項所示。
四、末按因共有物分割、經界或其他性質上類似之事件涉訟，由
    敗訴當事人負擔訴訟費用顯失公平者，法院得酌量情形，命
    勝訴之當事人負擔其一部，民事訴訟法第80條之1定有明文
    。查分割共有物之訴，本質上並無訟爭性，兩造本可互換地
    位，原告起訴雖於法有據，但被告之應訴，實因訴訟性質所
    不得不然，本院認訴訟費用如由敗訴當事人負擔，顯失公平
    ，而應由兩造原應有部分比例負擔，始為公允，爰諭知本件
    訴訟費用之負擔比例如主文第二項所示。
五、本件事證已臻明確，兩造其餘主張與攻擊防禦方法及所提證
    據，經審酌後認與判決之結果不生影響，爰不逐一論述，併
    此敘明。
六、訴訟費用負擔之依據：民事訴訟法第80條之1。　　
中　　華　　民　　國　　111 　年　　3 　　月　　18　　日
                  民事第三庭  審判長法  官  陳宗賢
　　　　　　　　　　　　　　　　　　法  官  廖純卿
　　　　　　　　　　　　　　　　　　法  官  劉育綾
正本係照原本作成。
如對本判決上訴，須於判決送達後20日內向本院提出上訴狀。如
委任律師提起上訴者，應一併繳納上訴審裁判費。
中　　華　　民　　國　　111 　年　　3　　月　　 18　　日
                                    書記官  洪千羽
附表一：
編號 共有人姓名 應有部分比例 1 古進福 97500分之28205 2 古清和 390000分之38655 3 古敬程 780000分之12885 4 古朗志 780000分之12885 5 古進富 97500分之28205 6 古進貴 97500分之28205 

附表二：
土地 附圖一編號 面積（平方公尺） 受分配人 臺中市○○區○○○段00地號土地、面積9340.22平方公尺 A 1234.34 變賣，所得價金由古朗志、古清和、古敬程依8分之1、8分之6、8分之1之比例分配。  B 2701.96 古進貴單獨取得。  C 2701.96 古進富單獨取得。  D 2701.96 古進福單獨取得。  計 9340.22